【裁判字號】    91,上訴,2062
【裁判日期】    920306
【裁判案由】    誣告等
【裁判全文】
臺灣高等法院高雄分院刑事判決                  九十一年度上訴字第二六二號
    上  訴  人  乙○○
    即  自訴人
    上  訴  人  丙○○
    即  被  告
    選任辯護人  康清敬
                施秉慧
                焦文城
    被      告  甲○○
右上訴人等因被告誣告等案件，不服臺灣高雄地方法院九十一年度自字第一四五號中
華民國九十一年十一月二十二日第一審判決，提起上訴，本院判決如左：
      主  文
上訴駁回。
    事  實
一、丙○○明知向乙○○借款而簽發票號一一三八五二號、發票日為八十九年一月十
    二日、到期日為八十九年四月二日、面額新台幣（下同）三百萬元之本票一紙交
    付乙○○，八十九年四月二十日，再交付其父陳通儀為發票人、發票日八十九年
    四月二十日、支票號碼ＪＡＣ0000000號、金額三百萬元之支票予乙○○
    ，並在乙○○所擬好之承諾書上簽名，乙○○則同意在支票兌現後即返還本票。
    惟丙○○屆期仍未付款，為拒絕給付，竟意圖使乙○○受刑事處分，於八十九年
    九月二十二日具狀向台灣高雄地方法院檢察署提起告訴，誣指乙○○與張國益以
    仙人跳及黑道騷擾之方法迫使其簽發上述票據，向有偵查權限之該管公務員誣告
    乙○○與張國益涉犯詐欺罪嫌；嗣經台灣高雄地方法院檢察署檢察官以八十九年
    度偵字第二一四二六號為不起訴處分，被告丙○○不服聲請再議，復經台灣高等
    法院高雄分院檢察署以九十年度議字第五一一號駁回再議，被告丙○○再聲請交
    付審判，又經原審法院以九十一年度聲判字第二二號駁回聲請確定。
二、案經乙○○提起自訴。
    理  由
壹、有罪部分
一、訊據上訴人即被告丙○○矢口否認有前述誣告犯行，辯稱：我沒有向乙○○借錢
    ，對乙○○與張國益所提詐欺告訴之事實，皆係實情，並非虛構云云。惟查：前
    述事實，業據自訴人乙○○指訴綦詳，且於台灣高雄地方法院檢察署八十九年度
    偵字第二一四二六號偵查中提出與被告丙○○電話交談之錄音帶二捲及錄音譯文
    ，被告多次承認向自訴人借款而簽發前述票據（見該偵查卷第九十六頁、九十九
    頁、一０三頁、一０六頁），上開錄音帶內容與譯文，亦經原審法院九十年度訴
    字第一九七三號案件審理時當庭勘驗相符（見該卷第一三七至一三八頁），而被
    告於歷次偵查與法院審理時（原審法院九十年度訴字第一七九三號、台灣高等法
    院高雄分院九十一年度上訴字第一一六一號）均無法提出證據證明自訴人確有利
    用仙人跳及黑道騷擾方式逼迫其簽發票據，其於前揭案件審理前後陳述亦不一致
    ，又被告丙○○於八十九年九月二十二日具狀向台灣高雄地方法院檢察署提起告
    訴，指乙○○與張國益以仙人跳及黑道騷擾之方法迫使其簽發上述票據涉犯詐欺
    罪嫌，嗣經台灣高雄地方法院檢察署檢察官以八十九年度偵字第二一四二六號為
    不起訴處分，被告丙○○不服聲請再議，復經台灣高等法院高雄分院檢察署以九
    十年度議字第五一一號駁回再議，被告丙○○再聲請交付審判，又經原審法院以
    九十一年度聲判字第二二號駁回聲請確定，此有被告於八十九年九月二十二日提
    出之刑事告訴狀影本附八十九年度偵字第二一四二六號偵查卷中及上述不起訴處
    分書等附卷可稽，足見被告明知係借款而虛構事實向有偵查權限之台灣高雄地方
    法院檢察署該管公務員告訴，誣指自訴人犯詐欺罪，事證明確，辯護人聲請向合
    作金庫鳳山支庫函查自訴人乙○○在八十七年十月九日至八十八年三月八日有無
    匯出款項之紀錄，因自訴人於原審已將其在合作金庫鳳山支庫之存摺提出影印附
    卷，其上已載述其存提紀錄明確，本院認無再函查之必要，併予敘明；是被告丙○○誣告犯行堪以認定。
二、按刑法第一百六十九條第一項之誣告罪，以意圖他人受刑事或懲戒處分，向該管
    公務員誣告為構成要件，故該項犯罪不特須指出其具體事實足以使人受刑事或懲
    戒處分，且須明知其為虛偽，具有故意構陷之情形始能成立；若告訴人以自己親
    歷被害事實，堅指被訴人有犯罪行為，指名向該管公務員告訴者，即不能謂告訴
    人不應負誣告罪責，最高法院二十二年上字第三三六八號及三十二年上字第一八
    四號判例參照。本件被告丙○○以自己親身經歷之事實，竟於告訴狀、檢察官偵
    查中，虛構及誣指自訴人共同涉犯詐欺罪嫌，核其所為，係犯刑法第一百六十九
    條第一項之誣告罪。
三、原審因而適用刑法第一百六十九條第一項之規定，並審酌被告丙○○之品行，為
    拒絕給付借款，即誣指自訴人乙○○犯詐欺罪，致自訴人身心皆蒙受鉅大傷害，
    且對於司法審判之公正性危害非輕，浪費司法資源，犯罪之動機、手段、目的、
    所生危害，及犯後未坦認犯行等一切情況，量處有期徒刑四月，其認事用法，均
    無不合，量刑亦屬適當，被告丙○○上訴意旨，否認犯罪，自訴人乙○○上訴意
    旨，以原審量刑過輕，一致指摘原判決此部分不當，並無理由，應予駁回。
貳、無罪部分：
一、自訴意旨略以：(一)被告丙○○於九十年十月二日，原審法院九十年度訴字第一九
    七三號刑事審理中虛構事實，公然誹謗「（問：為何開八十九年一月十日到期的
    三百萬本票給乙○○？）因為那時他是叫人脅迫我的」、「（又為何開八十九年
    四月二十日到期的三百萬本票給乙○○？）乙○○叫外面的三個黑道兄弟到我公
    司市阜建設脅迫我開給他」、「（八十九年七月三十日高雄中小企銀支票三百萬
    為何又給乙○○？）那是之前在鳳山垃圾場強迫我簽的」、「（是什麼原因迫你
    簽的？）是乙○○叫人來說如果我不簽給她，他要對我不利，他要叫人對付我」
    、「乙○○為何要叫人對你不利？）因為我與他有發生關係，他說他要保障」、
    「（八十九年七月三十日高雄中小企銀支票三百萬元如何強迫你簽的？）是在八
    十九年七月三十日當天在鳳山垃圾場他叫三個人強迫我簽的」、「（談什麼事情
    ？）是談三百萬的事，當天還有發生關係，後來他就叫三個黑道出來強迫我簽本
    票」等語；又於九十一年七月三十日，原審法院九十一年度上訴字第一一六一號
    刑事庭中，又虛構事實，公然誹謗「自訴人利用黑道脅迫他簽發本票、支票...
    」；再於九十一年八月十三日，原審法院九十一年度上訴字第一一六一號刑事審
    理時，虛構事實，公然誹謗「自訴人與被告係男女朋友關係，已交往很久時間，
    而且在性行為中，彼此會端看對方身材，所以能明確知道自訴人的右臀上有一個
    胎記，若非，常發生性行為根本不知道他右臀有一個胎記... 」等語。(二)被告甲○○於九十一年三月二十六日，九十年度訴字第一九七三號刑事審理時，虛構事
    實，公然指摘「約在八十九年五月、六月時，我看到乙○○和丙○○到澄清湖附
    近的汽車賓館，這是我和他離婚的原因」等語，又於存證信函中指摘「台端（即
    自訴人與被告丙○○）於八十九年四月二十日擅自潛入本人辦公室，撕走高企六
    合甲存支票乙張，帳號二七三之０，票號JCA0000000，發票人陳通儀且私自填上
    金額新台幣三百萬元」等情，因認被告丙○○、甲○○涉犯刑法第三百十條之誹
    謗罪嫌云云。
二、自訴人認被告丙○○、甲○○涉有前述犯行，係以審判筆錄及存證信函為論據，
    經訊據被告丙○○、甲○○均堅決否認有故意誹謗犯行，被告丙○○辯稱：我皆
    依事實陳述，且法庭非一般社會大眾閒人出入場所，我僅向庭上陳述，並非誹謗
    等語；被告甲○○則辯稱：八十九年八月間我返台，發現支票簿有被撕掉一張，
    追問丙○○始獲悉自訴人惡意取得支票，並交案外人張國益為債權人向法院聲請
    支付命令，始以該存證信函詢問乙○○，並無誹謗之故意等語。
三、按犯罪事實應依證據認定之，無證據不得推定其犯罪事實。又不能證明被告犯罪
    者，應諭知無罪之判決，刑事訴訟法第一百五十四條及第三百零一條第一項分別
    定有明文。又認定不利於被告之事實，須依積極證據，苟積極證據不足為不利於
    被告事實之認定時，即應為有利於被告之認定，更不必有何有利之證據，最高法
    院亦著有三十年上字第八一六號著有判例；經查：
（一）刑法第三百十條誹謗罪之構成要件，係以「意圖散佈於眾」為主觀要件，本件
      自訴人指訴被告丙○○之誹謗行為，均係被告丙○○於法院接受審理時之陳述
      ，且係就法院詢問而於公開法庭陳述與訟爭事項有關之事實，自難謂被告當時
      有誹謗之犯意。
（二）又被告王國書係於原審法院九十年度訴字第一九七三號為證人而針對法院詢問
      而陳述其所見聞，且無證據證明其故意虛偽陳述，另其於八十九年八月八日以
      存證信函寄達自訴人與被告丙○○，均係其所懷疑之行為人並通知所認知之事
      與將採取法律作為，並未向外散佈，亦無證據證明被告確明知不實事項而有散
      佈於眾之意圖。
（三）綜上所述，被告丙○○、甲○○二人前述所為，尚與誹謗罪之構成要件不符，
      本件要屬不能證明被告二人犯罪。，
四、原審因而為被告丙○○、甲○○二人前述被訴部分，均為無罪之諭知，經核尚無
    不合，自訴人乙○○上訴意旨，仍執陳詞，指摘原判決此部分不當，並無理由，
    應予駁回。
據上論結，應依刑事訴訟法第三百六十八條，判決如主文。
中    華    民    國      九十二      年      三      月     六   日
                              臺灣高等法院高雄分院刑事第七庭
                                  審判長法官  李春昌
                                        法官  莊飛宗
                                        法官  黃憲文
右正本證明與原本無異。
誣告罪部分如不服本判決應於收受本判決後十日內向本院提出上訴書狀，其未述上
訴理由者，並得於提起上訴後十日內向本院補提理由書狀（均須按他造當事人之人數
附繕本)「切勿逕送上級法院」。 其餘不得上訴。
                                      書記官  黃英彥
中    華    民    國      九十二      年      三      月     六   日
附錄：本判決論罪科刑法條：
 刑法第一百六十九條第一項
意圖他人受刑事或懲戒處分，向該管公務員誣告者，處七年以下有期徒刑。


司法院資訊處製作；財團法人民間司法改革基金會備份。
